【裁判字號】    95,易,870
【裁判日期】    951115
【裁判案由】    詐欺
【裁判全文】
臺灣彰化地方法院刑事判決               95年度易字第870號
公  訴  人  臺灣彰化地方法院檢察署檢察官
被      告  丙○○原名楊順煌.
上列被告因詐欺案件，經檢察官提起公訴（九十五年度偵字第五
三七０號），本院判決如下：
    主  文
丙○○幫助意圖為自己不法之所有，以詐術使人將本人之物交付
，處有期徒刑陸月，如易科罰金，以銀元佰元即新臺幣玖佰元
折算壹日。
    犯 罪 事 實
一、丙○○明知無故收集他人之存摺、印章、提款卡等帳戶資料
    之人，顯係欲以該收集之帳戶遂行財產上之犯罪，並可預見
    如將其個人帳戶出租、出售或以其他方式提供他人使用，其
    帳戶足供他人利用作為詐欺取財之人頭帳戶，以收取被害人
    匯入之款項，竟仍不違背其本意，基於幫助他人詐欺取財之
    不確定故意，於民國（下同）九十四年十一月二日，至中華
    郵政股份有限公司彰化莿桐腳郵局（下稱莿桐腳郵局），申
    辦其於八十三年八月九日在該局（局號：００八一一五─０
    ）所開立之帳號0000000號存款帳戶之晶片卡及語音
    系統，經核准後，旋於臺灣地區某不詳地點，將上開存摺、
    印章、晶片卡及晶片卡之密碼提供與真實姓名年籍不詳之成
    年男子使用，以此方法幫助該名成年男子使用前開帳戶供詐
    騙他人匯款之用。嗣該成年男子即意圖為自己不法之所有，
    於同日，以無摺存款之方式先存入新臺幣（下同）一千元，
    旋即再持上開丙○○所申辦之晶片卡領取該筆存款，藉以測
    試丙○○申辦之晶片卡存、提款功能運作是否正常；復於同
    年月八日下午二時十分許，該成年男子即撥打甲○○之電話
    ，自稱係中華商業銀行客服員，佯稱：甲○○所有之中華商
    業銀行信用卡在台北市微風廣場百貨公司遭人盜刷七萬八千
    元，若欲終止該家銀行信用卡及防止盜刷，需先匯款十萬元
    至指定帳戶等語，致甲○○信以為真而陷於錯誤，乃依其指
    示以無摺存款之方式存款十萬元至丙○○所有之上開莿桐腳
    郵局存款帳戶內，該名成年男子旋即以晶片卡將該筆款項提
    領一空。嗣因甲○○將此事告知其夫，其夫告知此應為詐騙
    集團所為，其始知遭人詐騙，遂報警處理，方為警循線查獲
    上情。
二、案經甲○○訴由臺北縣政府警察局蘆洲分局移轉彰化縣警察
    局彰化分局偵辦後，報請臺灣彰化地方法院檢察署檢察官偵
    查起訴。
    理    由
一、訊據被告丙○○固坦承於上開時間，至彰化莿桐腳郵局申辦
    其前揭郵局存款帳戶之語音系統及晶片卡之事實，然矢口否
    認有幫助詐欺犯行，辯稱：伊係因欲請父親將伊幫忙家裡事
    業之薪資匯至前開郵局存款帳戶內，以方便理財，始向郵局
    申辦語音系統，並換發晶片卡，然申辦後因將該存摺、印章
    及晶片卡置放於機車置物箱內，忘記取出而遺失，伊發現後
    ，有撥打電話向郵局掛失，但郵局人員稱該帳戶已被列為警
    示帳戶，伊並未將存摺、印章、晶片卡及密碼提供給他人使
    用，伊不知他人如何知悉該帳戶晶片卡之密碼云云。惟查：
（一）告訴人甲○○於九十四年十一月八日下午二時十分許，接
      獲一不詳姓名年籍成年男子之來電，自稱係中華商業銀行
      客服員，向其佯稱：其所有之中華商業銀行信用卡在台北
      市微風廣場百貨公司遭人盜刷七萬八千元，若欲終止該家
      銀行信用卡及防止盜刷，需先匯款十萬元至指定帳戶等語
      ，致告訴人信以為真而陷於錯誤，乃依指示以無摺存款之
      方式存款十萬元至被告所有之上開莿桐腳郵局存款帳戶內
      ，旋即遭該名成年男子以晶片卡將款項提領一空之事實，
      業據告訴人甲○○於警詢時證述綦詳，並有存款明細（儲
      戶收執聯）一紙、中華郵政股份有限公司彰化郵局九十五
      年三月六日彰營字第０九五０一００四六三號函暨所檢附
      之警察機關函索資料詳情表、被告前揭帳戶開戶資料及客
      戶歷史交易清單等件在卷足憑，足認被告之前開帳戶及晶
      片卡業經不詳姓名年籍之成年男子取得作為詐欺被害人存
      入金錢之帳戶甚明。
（二）被告雖以前詞置辯，惟金融存摺事關個人財產權益之保障
      ，其專有性甚高，一般人均有妥為保管及防止他人任意使
      用之認識，且該等專有物品如落入不明人士手中，極易被
      利用為與財產有關之犯罪工具，此為吾人依一般生活認知
      所易於體察之常識，被告對此亦於本院審理時表示其知之
      甚詳，是被告於發覺其前揭帳戶之存摺、印鑑及晶片卡在
      外遺失後，理應立即辦理掛失手續或報警處理，以避免遭
      人冒用，並釐清相關責任，惟被告不僅未即時報警處理，
      且於其欲辦理掛失手續時，經郵局人員告知該帳戶已被列
      為警示帳戶時，猶未報警處理以釐清責任，而甘冒遭刑事
      追訴之風險，已有可疑。又如前所述，告訴人之款項存入
      被告之帳戶後，旋遭人以晶片卡提領一空，而使用晶片卡
      提款需鍵入密碼始得為之，此為眾所周知之事，倘若被告
      確係遺失其存摺及晶片卡，依其所述其並無將密碼告知他
      人，不知他人如何得知其密碼等情觀之，顯見密碼僅被告
      一人知悉，則第三人拾得被告之存摺及晶片卡後，竟可輕
      易得知被告設定之密碼而順利使用晶片卡取款，顯有違常
      情。再被告於警詢中及本院行準備程序時均辯稱：伊申辦
      晶片卡後之一、二星期內，存摺及晶片卡都還在，於一個
      多月後（即九十四年十二月間）始發現遺失，伊未曾使用
      過該晶片卡等語，惟被告之帳戶於被告申辦晶片卡及語音
      系統之當日（即九十四年十一月二日）即遭人以無摺存款
      之方式存入一千元，旋又持晶片卡提領該筆款項，有前揭
      客戶歷史交易清單附卷可稽，則於被告所辯其存摺及晶片
      卡遺失前，晶片卡既由被告持有，第三人豈可能持其晶片
      卡領款？益徵被告所辯確有不實。另參以被告辯稱：伊辦
      理語音系統及領取晶片卡係欲供伊父親將伊在家工作之薪
      資匯入該帳戶內云云，然證人即被告之父親乙○○於本院
      審理時已明白結證稱：被告之薪資均係領取現金，從未曾
      向伊提及薪水要匯入指定帳戶等語，被告所辯與證人之證
      述已不相符合，且縱係欲將薪資匯入指定帳戶，亦無需申
      辦語音系統方可為之，足見被告此部分所辯亦非屬實，從
      而，堪認被告上開所辯，均係事後卸責之詞，不足採信。
      此外，再由被告之帳戶於九十四年十一月二日其申辦語音
      系統及晶片卡之當日即有人存入一千元之款項，並於同日
      旋以晶片卡輸入正確之密碼從事該筆款項之提領（被告否
      認係其所為，亦無證據證明係被告所為）等情觀之，該次
      存提款應係欲施詐術之人為測試被告之帳戶及新領取之晶
      片卡功能是否正常所為，以利將來供被害人存款及其領取
      所詐得款項之用，是足認被告應係於其申辦語音系統及晶
      片卡後之當日即將其存摺及晶片卡交予詐騙告訴人之不詳
      成年男子使用，並告知其密碼，該名男子始能於當日先持
      晶片卡小額存提款測試該帳戶及晶片卡功能是否正常，復
      於同年月八日詐騙告訴人後，再以該晶片卡提領告訴人存
      入之款項。
（三）按一般國人向金融機構開設帳戶，並無任何法令限制，若
      係用於存提款之正當用途，大可光明正大自行申請，無須
      使用他人之帳戶。而帳戶係用來存提款項使用，倘有人收
      集他人帳戶做不明使用，出賣或出借帳戶之人，依一般常
      識認知，極易判斷係該隱身幕後之使用人意圖以使用他人
      帳戶，使帳戶內之存提款情形不易遭人循線追查，自能得
      知係用來犯罪所得之用。且日常生活，不法之徒最常利用
      他人帳戶來詐騙錢財，被告竟仍將上開帳戶之存摺、提款
      卡及密碼，交付來路不明人士使用，被告自可預見該收集
      帳戶之人可能將之用來從事詐欺犯罪，作為詐欺取財之人
      頭帳戶，以收取被害人匯入之款項，惟其竟仍將其帳戶存
      摺、晶片卡及密碼交付該來路不明之人，顯具有縱有人以
      其郵局帳戶實施詐欺犯罪亦不違背其本意之幫助意思甚明
      。
（四）末按刑法上之幫助犯，係對於犯罪與正犯有共同之認識，
      而以幫助之意思，對於正犯資以助力，而未參與實施犯罪
      之行為者而言（最高法院八十八年度臺上字第一二七○號
      判決意旨參照）。查本件被告否認有何對告訴人詐騙之情
      事，而依告訴人之指述，其遭詐欺過程中，與其電話聯繫
      者係不詳姓名之成年男子，尚難遽認係被告向告訴人實施
      詐欺之犯行，再參酌詐欺犯罪中之收受詐得款項一舉，固
      屬詐欺犯行之重要環節，然收受詐欺款項之手法多端，倘
      由犯罪行為人親自出面收受被害人款項，固可認已屬詐欺
      犯罪構成要件之行為分擔，然如被害人係以轉帳匯款至犯
      罪行為人指定之銀行帳戶之間接方式支付款項者，客觀上
      實係由該銀行業者直接受取財物之交付，此與直接由被害
      人親手交付現款與犯罪行為人，尚屬有別。是被告僅提供
      帳戶使被害人存入款項之行為，充其量僅足以認定係詐欺
      取財犯罪構成要件以外之幫助行為，尚難遽認與前述詐欺
      犯罪行為人本於共同犯罪之犯意聯絡，而有參與或分擔向
      被害人詐欺之犯行。況使用他人帳戶犯罪者，本欲利用他
      人帳戶以隱瞞自己身分而逃避檢警追緝，是被告雖可預知
      使用其帳戶者將利用其所交付之存摺、晶片卡及密碼，供
      為詐欺不法犯行，然其主觀上有無將使用帳戶者所實施之
      詐欺犯行，視為己身犯行之共同犯意聯絡，亦非無疑。故
      本案既查無證據足資證明被告有共同詐欺取財之犯意聯絡
      及行為分擔，自應認被告提供存摺、晶片卡及密碼與不詳
      人士使用之犯行，僅止於幫助詐欺之犯意，而為詐欺構成
      要件以外之行為，被告所為應係詐欺之幫助犯。
（五）綜上所述，被告所辯，無非係卸責之詞，不足採信，本件
      事證明確，被告幫助詐欺犯行洵堪認定，應予依法論科。
二、論罪科刑
（一）被告丙○○基於幫助他人犯罪之不確定故意，提供其帳戶
      存摺、晶片卡及密碼予不詳姓名年籍之成年男子人供詐騙
      告訴人匯款所用，並未參與詐欺犯行之構成要件之實施，
      核其所為，係犯刑法第三十條第一項、第三百三十九條第
      一項之幫助詐欺取財罪。
（二）被告行為後，刑法於九十四年二月二日修正公布、刑法施
      行法於九十五年六月十四日修正公布、罰金罰鍰提高標準
      條例於九十五年五月十七日修正公布，並均於九十五年七
      月一日施行，關於本案應適用之新舊法，茲比較如下：
  １、刑法第二條第一項規定，係規範行為後法律變更所生新舊
      法律比較適用之準據法，於九十五年七月一日刑法施行後
      ，應適用刑法第二條第一項之規定，為「從舊從輕」之比
      較（最高法院九十五年五月二十三日第八次刑事庭會議決
      議第一點第一項參照）。
  ２、刑法第三十條有關幫助犯之規定，雖為使幫助犯之文義，
      更符合學界通說之「限制從屬性」，且為避免舊法時，對
      「從犯」一詞常有不同之解讀，而為文字之修正，然此修
      正無關成立幫助犯內容之實質變更，非屬於法律之變更。
  ３、刑法第三十三條第五款關於罰金刑之規定，由「罰金：一
      元以上」修正為「罰金：新臺幣一千元以上，以百元計算
      之」，應依刑法第二條第一項規定，適用最有利於行為人
      之法律（最高法院九十五年五月二十三日第八次刑事庭會
      議決議參照）。本案刑法第三百三十九條第一項詐欺取財
      罪關於「科或併科一千元以下罰金」之罰金刑部分，經比
      較新、舊法結果，應以被告二人行為時之法律即修正前第
      三十三條第五款規定，最有利於被告。
  ４、刑法施行法第一條之一增訂施行前，依罰金罰鍰提高標準
      條例第一條前段、現行法規所定貨幣單位折算新臺幣標準
      第二條規定，本案刑法第三百三十九條第一項詐欺取財罪
      關於「科或併科一千元以下罰金」之罰金刑部分，應提高
      折算為得科或併科新臺幣三萬元以下罰金。刑法施行法修
      正增訂第一條之一規定：「中華民國九十四年一月七日刑
      法修正施行後，刑法分則編所定罰金之貨幣單位為新臺幣
      。九十四年一月七日刑法修正時，刑法分則編未修正之條
      文定有罰金者，自九十四年一月七日刑法修正施行後，就
      其所定數額提高為三十倍。但七十二年六月二十六日至九
      十四年一月七日新增或修正之條文，就其所定數額提高為
      三倍。」依增訂條文提高並改為新臺幣後，本案刑法第三
      百三十九條第一項詐欺取財罪關於「科或併科一千元以下
      罰金」之罰金刑部分，亦同為得科或併科新臺幣三萬元以
      下罰金，經比較新、舊法後，結果並無不同。
  ５、刑法第四十一條第一項前段關於易科罰金折算標準之規定
      ，由「犯最重本刑為五年以下有期徒刑以下之刑之罪，而
      受六個月以下有期徒刑或拘役之宣告，因身體、教育、職
      業、家庭之關係或其他正當事由，執行顯有困難者，得以
      一元以上三元以下折算一日，易科罰金。」修正為「犯最
      重本刑為五年以下有期徒刑以下之刑之罪，而受六個月以
      下有期徒刑或拘役之宣告者，得以新臺幣一千元、二千元
      或三千元折算一日，易科罰金。」應依刑法第二條第一項
      規定，適用最有利於行為人之法律（最高法院九十五年五
      月二十三日第八次刑事庭會議決議第三點第二項參照）。
      修正前刑法第四十一條第一項前段之易科罰金折算標準，
      依修正刪除前之罰金罰鍰提高標準條例第二條規定，應就
      其原定數額提高為一百倍折算一日，並依現行法規所定貨
      幣單位折算新臺幣條例第二條規定，以新臺幣元三倍折算
      之，亦即，修正前刑法第四十一條第一項前段之易科罰金
      折算標準，應以銀元三百元即新臺幣九百元折算為一日，
      經比較新、舊法結果，應以被告行為時之法律即修正前刑
      法第四十一條第一項前段，修正前罰金罰鍰提高標準條例
      第二條規定，最有利於被告。
  ６、比較時應就罪刑有關之共犯、未遂犯、想像競合犯、牽連
      犯、連續犯、結合犯，以及累犯加重、自首減輕暨其他法
      定加減原因（如身分加減）與加減例等一切情形，綜其全
      部罪刑之結果而為比較（最高法院九十五年五月二十三日
      第八次刑事庭會議決議第一點第四項參照）。經綜合比較
      新、舊法之結果，被告行為後之新法並無較有利於被告，
      依刑法第二條第一項前段規定，本案自應適用被告行為時
      之法律即修正前刑法第三十三條第五款、第四十一條第一
      項前段，罰金罰鍰提高標準條例第一條前段、修正前罰金
      罰鍰提高標準條例第二條規定，現行法規所定貨幣單位折
      算新臺幣條例第二條之規定。
（三）被告幫助他人犯罪，應依刑法第三十條第二項從犯之規定
      ，按正犯之刑減輕其刑。爰審酌被告提供帳戶予他人使用
      ，影響社會正常交易安全，增加被害人尋求救濟之困難，
      並使犯罪之追查趨於複雜，且犯後仍否認犯行，態度不佳
      ，惟念其並無前科，有臺灣高等法院被告前案紀錄表可稽
      ，暨其犯罪手段、生活狀況、品行、智識程度等一切情狀
      ，量處如主文所示之刑，並諭知易科罰金之折算標準。
據上論斷，應依刑事訴訟法第二百九十九條第一項前段，刑法第
二條第一項前段、第三十條第一項、第二項、第三百三十九條第
一項、修正前刑法第四十一條第一項前段，罰金罰鍰提高標準條
例第一條前段、修正前同條例第二條，判決如主文。
本案經檢察官張尹敏到庭執行職務。
中    華    民    國    95    年    11    月    15    日
                  刑事第一庭    審判長法  官  簡璽容
                                      法  官  簡婉倫
                                      法  官  胡宜如
以上正本證明與原本無異。
如不服本判決，應於判決送達後10日內，向本院提出上訴狀（須
附繕本）。
告訴人或被害人對於判決如有不服具備理由請求檢察官上訴者，
其上訴期間之計算係以檢察官收受判決正本之日期為準。
中    華    民    國    95    年    11    月    15    日
                                      書記官  陳錫威
附錄本案論罪科刑法條全文：
中華民國刑法第339條
（普通詐欺罪）
意圖為自己或第三人不法之所有，以詐術使人將本人或第三人之
物交付者，處 5 年以下有期徒刑、拘役或科或併科 1 千元以下
罰金。
以前項方法得財產上不法之利益或使第三人得之者，亦同。
前二項之未遂犯罰之。


司法院資訊處製作；財團法人民間司法改革基金會備份。
